【裁判字號】    96,上訴,480
【裁判日期】    970103
【裁判案由】    違反商業會計法等
【裁判全文】
臺灣高等法院高雄分院刑事判決         96年度上訴字第480號
上  訴  人  臺灣高雄地方法院檢察署檢察官
被      告  丁○○
            丙○○
            乙○○
            戊○○
共      同
選任辯護人  吳澄潔律師
上列上訴人因被告等違反商業會計法等案件，不服臺灣高雄地方
法院94年度訴字第3171號中華民國95年12月29日第一審判決（起
訴案號：臺灣高雄地方法院檢察署94年度偵字第12708 號），提
起上訴，本院判決如下：
    主  文
原判決關於丁○○、丙○○、戊○○部分均撤銷。
丁○○、丙○○共同商業負責人，以明知為不實之事項，而填製
會計憑證，各處有期徒刑壹年貳月，均減為有期徒刑柒月，均緩
刑貳年，並各向公庫支付新臺幣伍拾萬元。
戊○○共同商業負責人，以明知為不實之事項，而填製會計憑證
，處有期徒刑壹年，減為有期徒刑陸月，如易科罰金，以銀元
佰元即新臺幣玖佰元折算壹日，緩刑貳年。
其他上訴駁回。
    事  實
一、丁○○自民國91年6 月18日起擔任立泰產業股份有限公司（
    下稱立泰公司）之董事長，丙○○自91年6 月間起擔任立泰
    公司之法人監察人晉業投資股份有限公司（下稱晉業公司）
    所指派之監察人，以上2 人均為商業會計法第4 條規定之商
    業負責人，緣立泰公司係公開發行股票之上市公司立大農畜
    興業股份有限公司（下稱立大公司）轉投資之晉業公司所投
    資之公司，91年間，立泰公司向立大公司承租座落於高雄縣
    路竹鄉○○路11號之養豬場區之土地及豬舍，因立大公司負
    債關係已遭法院查封。而立泰公司亦因積欠大眾商業銀行無
    法清償，丁○○及丙○○為規避上開貸款銀行之監督，以避
    免立泰公司之豬隻遭大眾商業銀行查封，明知立泰公司與戊○○間並無實際之豬隻買賣交易，仍與戊○○基於共同之犯
    意聯絡，於92年1 月10日，在高雄縣路竹鄉○○路11號，簽
    訂買賣合約書，佯由戊○○以新臺幣（下同）815 萬2,000
    元之價格，向立泰公司購買豬1,325 頭，並交付戊○○所簽
    發之合作金庫銀行屏南分行，92年2 月15日，第EK0000000
    號，面額815 萬2,000 元之支票影本1 張予立泰公司。同日
    並簽訂買賣協議書，約定豬隻均寄養在立泰公司豬場，並同
    意立泰公司得於3 個月內或財務困境改善時，無條件以同樣
    價款買回該標的物，再利用立泰公司不知情之會計主管乙○○於92年1 月14日在公司內製作該不實交易之會計憑證發貨
    通知單（編號316697）及統一發票（號碼RZ00000000）並據
    以入帳，而乙○○並在立泰公司92年1 月1 日至92年1 月25
    日之「種畜場豬別統計表」上，不實登載結餘存豬為4,501
    頭，致生損害立泰公司及該公司向大眾商業銀行貸款時擔任
    連帶保證人之甲○○之權益。
二、案經甲○○訴請臺灣高雄地方法院檢察署檢察官偵查起訴。
    理  由
甲、程序部分：
一、證人林慶雄、王逢皓、陳世銘、劉進中、張石磊、石安貴於
    調查中及偵查中之陳述，雖屬傳聞證據，惟被告丁○○等4
    人於本院審理中均同意作為本案證據使用，並捨棄詰問權，
    本院審酌其等上開陳述作成時，並無不法取供之情形，認為
    適當，依刑事訴訟法第159 條之5 第1 項規定自有證據能力
    ，均得為證據。
二、共同被告丁○○等4 人對於彼此間於偵查中及原審之供述，
    於本院審理中均同意作為本案證據使用，並捨棄詰問權，本
    院審酌其等上開陳述時，均係出於自由意志，並無不法之情
    形，認為適當，依刑事訴訟法第159 條之5 第1 項規定自有
    證據能力，均得為證據。
乙、實體部分：
壹、有罪部分：
一、訊據被告丁○○、丙○○、戊○○均矢口否認有上開違反會
    計法之犯行，被告丁○○、丙○○均辯稱：立泰公司因財務
    陷入困境，為確保供應商持續供料，乃決定將1,325 頭毛豬
    售予飼料商即被告戊○○，然因戊○○已無足夠場地，乃協
    商由立泰公司代養，並藉以確保立泰公司員工之工作權，又
    因立泰公司之豬舍已遭法院查封，為免戊○○之豬隻亦遭執
    行，故上開豬隻款項之支票仍由戊○○繼續保管，雙方之買
    賣係真實的，並無製作不實之會計憑證之情事云云。被告戊○○辯稱：伊與立泰公司之豬隻買賣係真實的，當初因為伊
    已向立泰公司購買四千餘頭的毛豬，故無足夠場地繼續飼養
    ，且立泰公司復要求由其代養以維持員工之生計，故伊始同
    意將豬隻寄養於立泰公司，雙方並約定若日後立泰公司財務
    狀況好轉，可再以原價將豬隻買回，且伊並無權利干涉立泰
    公司內部會計事務，自無違反商業會計法之犯行云云。
二、惟查上開事實，業據證人即告訴人甲○○於本院審理時證述
    甚詳，被告丙○○亦坦承本件買賣合約由其主導，再由被告
    丁○○簽約等情不諱，並有立泰公司種畜場豬別統計表、發
    貨通知單、統一發票、立大公司92年6 月19日台立字第076
    號影本、立大公司92年第1 季財務報表、財團法人中央畜產
    會之畜產報導、買賣合約書、買賣協議書、支票影本、買賣
    標的明細表、立大公司查核報告書、財務報表暨會計師查核
    報告、立泰公司會計師查核報告、建興聯合會計師事務所函
    文各1 件附卷可稽。而立泰公司會計主管乙○○確有依立泰
    公司與戊○○之買賣契約製作發貨通知單及統一發票之事實
    ，又據證人乙○○於原審及本院審理時證述明確。況查苟立
    泰公司與戊○○確有買賣上述豬隻之情事，應將戊○○用以
    支付貨款之支票入帳，豈有以支票影本入帳，反將支票原本
    交由戊○○保管之理？又豬隻價格由市場決定，且飼養過程
    須支付飼料費用、人工費用等，然雙方竟然約定以同樣價款
    買回標的物，足見其等係為避免立泰公司之貸款銀行對上開
    豬隻進行查封求償，所為之虛偽買賣甚明。又查立泰公司雖
    因積欠大眾商業銀行股份有限公司款項，經臺灣屏東地方院
    於92年1 月17日對被告戊○○所經營之國興公司發給屏院高
    民執亥字第92執1136號扣押命令，禁止國興公司對立泰公司
    清償債務，此有臺灣屏東地方法院扣押命令1 紙附卷可按（
    見92年度他字第2628偵查卷(一)第65頁），足見立泰公司與被
    告戊○○所為上開附買回之虛偽買賣合約，旨在避免豬隻遭
    大眾商業銀行查封，至為明確。綜上所述，被告等所辯各情
    ，無非卸責之詞，不足採信。本件事證明確，被告等之犯行
    ，均堪認定。
二、新舊法比較
    按行為後法律有變更者，適用行為時之法律。但行為後之法
    律有利於行為人者，適用最有利於行為人之法律，刑法第2
    條第1 項定有明文，茲因被告行為後，刑法於94年2 月2 日
    經總統公布修正，並於95年7 月1 日施行，又關於量刑前之
    決定應適用法律階段，須綜合罪刑有關之共犯、未遂犯、想
    像競合犯、牽連犯、連續犯、結合犯，以及累犯加重、自首
    減輕暨其他法定加減原因（如身分加減）等一切情形，綜其
    全部罪刑之結果而為比較後，始得依刑法第2 條第1 項之規
    定，決定應適用之構成要件、加重減輕事由等相關新舊法律
    ，再依所決定適用之新舊法，依法量刑（最高法院24年度刑
    庭總會決議(二)、95年第8 次刑庭會議決議參照）。易言之，
    在量刑之前，即須先就構成要件、加重減輕事由等罪刑有關
    之相關規定，比較新舊法之規定後，決定應適用新法或舊法
    。茲就本案與罪刑有關之法律修正，比較適用如下：
  (一)刑法分則編各罪所定罰金之貨幣單位原為銀元，且依修正前
    刑法第33條第5 款規定，罰金刑為1 銀元以上，而有關罰金
    倍數之調整及銀元與新臺幣之折算標準，則定有「罰金罰鍰
    提高標準條例」及「現行法規所定貨幣單位折算新臺幣條例
    」，除罰金以1 銀元折算3 元新台幣外，並將72年6 月26日
    以前修正之刑法部分條文罰金數額提高10倍，其後修正者則
    不再提高倍數；嗣修正後刑法第33條第5 款則將罰金刑提高
    為新臺幣1 千元以上，並以百元計算之，且因刑法第33條第
    5 款所定罰金貨幣單位既已改為新臺幣，刑法分則編各罪所
    定罰金之貨幣單位亦應配合修正為新臺幣，且考量刑法修正
    施行後，不再適用「現行法規所定貨幣單位折算新臺幣條例
    」，為使刑法分則編各罪所定罰金之最高數額與刑法修正前
    趨於一致，爰增訂刑法施行法第1 條之1 規定，將刑法分則
    編各罪所定罰金之貨幣單位均改為新臺幣，並將72年6 月26
    日以前修正之刑法部分條文罰金數額提高為30倍，其後修正
    者則提高為3 倍。是以刑法分則編各罪所定罰金刑之最高數
    額，於上開規定修正後仍屬一致，並無不同；但其罰金刑之
    最低數額，則比修正前提高，從而自以修正前之規定較為有
    利。
  (二)修正後刑法第31條1 第項規定：「因身分或其他特定關係成
    立之罪，其共同實施、教唆或幫助者，雖無特定關係，仍以
    正犯或共犯論，但得減輕其刑。」修正前刑法第31條第1 項
    並無得減輕其刑之規定，比較新舊法，自應適用修正後刑法
    第31條第1 項規定，較有利於被告。
  (三)查商業會計法第71條第1 款於95年5 月24日修正公布，修正
    後規定：「商業負責人、主辦及經辦會計人員或依法受託代
    他人處理會計事務之人員有下列情事之一者，處5 年以下有
    期徒刑、拘役或科或併科新臺幣60萬元以下罰金：一、以明
    知為不實之事項，而填製會計憑證或記入帳冊。」與修正前
    規定：「商業負責人、主辦及經辦會計人員或依法受託代他
    人處理會計事務之人員有左列情事之一者，處5 年以下有期
    徒刑、拘役或科或併科新臺幣15萬元以下罰金：一、以明知
    為不實之事項，而填製會計憑證或記入帳冊者。」比較結果
    ，因修正後罰金刑已提高，故以修正前之法對於被告有利，
    依刑法第2 條第1 項規定，應適用修正前之法。
  (四)被告於犯罪時之刑法第41條第1 項前段規定：「犯最重本刑
    為5 年以下有期徒刑以下之刑之罪，而受6 個月以下有期徒
    刑或拘役之宣告，因身體、教育、職業、家庭之關係或其他
    正當事由，執行顯有困難者，得以（銀元）1 元以上3 元以
    下折算1 日，易科罰金。」又被告行為時之易科罰金折算標
    準，修正前罰金罰鍰提高標準條例第2 條前段（現已刪除）
    規定，就其原定數額提高為100 倍折算1 日，則本件被告行
    為時之易科罰金折算標準，應以銀元300 元折算1 日，經折
    算為新臺幣後，原應以新臺幣900 元折算為1 日；惟95年7
    月1 日修正公布施行之刑法第41條第1 項前段則規定：「犯
    最重本刑為5 年以下有期徒刑以下之刑之罪，而受6 個月以
    下有期徒刑或拘役之宣告者，得以新台幣1,000 元、2,000
    元或3,000 元折算1 日，易科罰金。」比較修正前後之易科
    罰金折算標準，以95年7 月1 日修正公布施行前之規定，較
    有利於受刑人，是應依刑法第2 條第1 項前段，適用修正前
    刑法第41條第1 項前段規定，定其易科罰金之折算標準。
三、被告丁○○係立泰公司之董事長，被告丙○○係立泰公司之
    法人監察人晉業公司所指派之監察人。已經其等供明在卷，
    並據告訴人甲○○證述屬實，其等2人自屬商業會計法第4條
    規定之商業負責人甚明。又按統一發票為營業人依營業稅法
    規定於銷售貨物或勞務時，開立並交付予買受人之交易憑證
    ，足以證明會計事項之經過，屬商業會計法所稱之會計憑證
    ，最高法院87年臺非字第389 號判決意旨可資參照，且為營
    業人附隨其業務而製作，屬業務上所掌文書，其內容如有不
    實，確足生損害於公眾或他人，即屬刑法第215 條業務上登
    載不實罪所規範之對象；又商業會計法第71條第1 款之罪，
    以商業負責人、主辦及經辦會計人員或依法受託代他人處理
    會計事務之人員，有以明知為不實之事項填製會計憑證或記
    入帳冊之行為，為其成立要件，本罪乃刑法第215 條業務上
    文書登載不實罪之特別規定，自應優先適用。核被告3 人所
    為，均係犯修正前商業會計法第71條第1 款之填製不實會計
    憑證罪。被告3 人間，就上開犯行，有犯意聯絡及行為分擔
    ，均為共同正犯。又被告戊○○雖非商業負責人，然與丁○○、丙○○共同實施犯罪，仍應以共犯論，並依刑法第31條
    第1 項但書減輕其刑。又被告等利用不知情之乙○○實施犯
    罪，自應成立間接正犯。
四、原審未予詳查，遽為被告等無罪之諭知，尚有未當，公訴人
    上訴意旨，執此指摘原審此部分判決不當，為有理由，自應
    由本院將原審此部分判決撤銷改判。審酌被告等為避免立泰
    公司之貸款銀行查封豬隻，致犯刑章，足生損害於立大公司
    及大眾商業銀行之權益，犯後否認犯行，態度非佳等一切情
    狀，分別量處如主文第2、3項所示之刑。又被告等之犯罪時
    間在96年4月24日以前，並依中華民國96年罪犯減刑條例第2
    條第1項第3款規定，分別減刑如主文第2、3項所示之刑，被
    告戊○○部分並諭知易科罰金之折算標準。又被告等前未曾
    受有期徒刑以上刑之宣告，有臺灣高等法院被告前案紀錄表
    在卷可稽。茲因一時失慮，觸犯刑章，所犯情節尚非重大，
    經此偵審程序及科刑教訓，當知所警惕，應無再犯之虞，本
    院因認被告等所受刑之宣告。以暫不執行為適當，併宣告緩
    刑各2 年，以啟自新，被告丁○○、丙○○並應各向公庫支
    付新台幣50萬元。
貳、不另為無罪諭知部分
一、公訴意旨略以：被告丁○○自民國91年6 月18日起擔任立泰
    產業股份有限公司（下稱立泰公司）之董事長，被告丙○○
    自91年6 月間起擔任立泰公司法人監察人晉業投資股份有限
    公司（下稱晉業公司）所指派之監察人，均係受立泰公司委
    任處理事務之人。立泰公司係公開發行股票之上市公司立大
    農畜興業股份有限公司（下稱立大公司）轉投資之晉業公司
    所投資之公司，詎被告丙○○身為立泰公司之監察人，卻未
    依法執行應執行之職務，與丁○○明知立泰公司之主要業務
    範圍係豬隻之養殖，竟仍基於意圖損害立泰公司利益並牟取
    私人不法利益之概括犯意聯絡而連續為下列行為：
  (一)於92年1 月8 日至同月22日間，明知立泰公司之公司章程中
    並未授權董事會可決議讓與公司之主要財產，竟無視該公司
    內部章程之規定，以立泰公司急需資金為由，將公司之主要
    財產即所飼養的豬隻1,299 頭，以遠低於市場行情之每頭新
    臺幣（下同）670 元，出售予立大公司，所得之價款870,59
    5 元，係用以沖抵立泰公司所積欠立大公司之欠款，總計立
    泰公司於92年1 月間總計出售豬隻2,049 頭予立大公司，所
    得價款總額僅為1,668, 000元，致生損害於立泰公司。
  (二)被告丁○○及丙○○亦明知哺乳豬經剪耳後即應登帳為公司
    之資產加以管理，且92年1 月份之哺乳豬之平均交易價格約
    為每公斤103 元，其時價最高則達每公斤166 元，而每頭仔
    豬應分攤母豬自懷孕後至仔豬出生後哺乳期間之飼養成本約
    450 元，竟於92年1 月14日，將價值116 萬餘元之2,589 頭
    哺乳豬以不計價金之方式，伴隨母豬悉數出售予被告戊○○
    ，致立泰公司受有116 萬餘元之損失，因認被告等有犯刑法
    第342條第1項之背信罪嫌。
二、按「犯罪事實應依證據認定之，無證據不得推定其犯罪事實
    」，又「不能證明被告犯罪者，應諭知無罪之判決」，刑事
    訴訟法第154 條及第301 條第1 項分別定有明文。次按「認
    定不利被告之事實，須依積極證據，苟積極證據不足為不利
    於被告事實之認定時，即應為有利於被告之認定，更不必有
    何有利之證據」、「事實之認定，應憑證據，如未能發現相
    當證據，或證據不足證明，自不能以推測或擬制之方法，以
    為裁判基礎」，而「告訴人之告訴，係以使被告受刑事訴追
    為目的，是其陳述是否與事實相符，仍應調查其他證據以資
    審認」，最高法院30年上字第816 號及40年臺上字86號、52
    年臺上字第1300號亦分別著有判例可資參照。
三、公訴人認被告2 人分別涉有上開犯行，係以被告2 人之供述
    、告訴人甲○○之指訴、立泰公司種畜場豬別統計表、發貨
    通知單等為其論據。訊據被告丁○○、丙○○坦承確有將立
    泰公司之豬隻出售予立大公司，並將所得款項抵沖立泰公司
    對立大公司之欠款之事實不諱，惟均堅決否認有何背信犯行
    ，均辯稱：92年1 月8 日至同月22日售予立大公司肉豬1,29
    9 頭，金額應係5,870,595 元，係會計人員誤繕為870,595
    元，而92年1 月14日售予被告戊○○之母豬併同未離乳哺乳
    豬出售，係豬隻買賣市場之慣例，且所出售之金額亦較出售
    予他人者為高，對於立泰公司自無任何損失可言，並無背信
    之犯行等語。
四、經查：
  (一)、立泰公司出售豬隻予立大公司是否構成背信罪部分：
    １、立泰公司於92年1 月8 日上午11時40分許，在高雄縣路
        竹鄉○○○路47號立大公司大樓之2 樓會議室內召開92
        年度第1 次臨時董事會，出席之董事為賴旭遠、王逢明
        及被告丁○○、丙○○計4 人，會中決議因立泰公司財
        務困難，尚積欠晉業公司、立大公司及銀行本息，部分
        資產甚至已遭查封，為減輕立泰公司財務負擔，以確保
        永續經營，並階段性轉型為種畜場之經營型態，擬積極
        處分部分豬隻，詳細計劃則授權董事長即被告丁○○全
        權處理，處理完成再提報各董事，此有立泰產業股份有
        限公司董事會紀錄、簽到單各1 紙在卷可憑（見92年度
        他字第2628號偵查卷(一)第214 、215 頁）。是被告丁○○、丙○○辯稱出售立泰公司之豬隻，係因立泰公司財
        務困難，為減輕飼料成本，經董事會決議通過處分部分
        豬隻，其等係執行董事會之決議等語，尚非無憑，則被
        告丁○○、丙○○是否有為自己或他人不法所有之意圖
        ，已非無疑。
    ２、立大公司92年6 月19日臺立字第076 號函雖記載「立泰
        公司於92年1 月8 日至92年1 月22日總共出售9,224 頭
        （不含哺乳豬2,589 頭），其中1,299 頭售予立大公司
        沖抵積欠立大公司租金及退票，金額870,595 元」，惟
        上開函文係繕打錯誤，實際出售金額應為5,870,595 元
        ，上開錯誤係因告訴人提出告訴後始行發現乙節，業經
        證人即立大公司會計人員鄭竹惠於原審審理時到庭具結
        證述在卷（見原審卷(二)第61頁），而立泰公司自92年1
        月8 日起至同年月10日止，共計出售肉豬1,299 頭予立
        大公司，交易金額為5,870,595 元，所得款項分別用以
        沖抵立泰公司積欠立大公司之89年8 月場地租金8,324
        元、89年7 月場地租金472,500 元、89年5 、6 月場地
        租金關廟場945,000 及應收帳款退票1,538,107 元，此
        有立泰公司發貨通知單26紙、立大公司會計傳票、付款
        申請表各2 紙（見原審卷(一)第128 頁至第141 頁、第14
        5 至第148 頁）；另立泰公司於92年1 月1 日至同年月
        7 日之期間內，亦曾出售肉豬750 頭予立大公司，交易
        金額為3,934,519 元，總計立泰公司自92年1 月1 日起
        至同年月10日止，共計出售肉豬2,049 頭予立大公司，
        得款計為9,805,114 元，有發貨通知單15紙在卷可按（
        見原審卷(一)第150 頁至第157 頁）；又負責查核立大公
        司財務報表之建興聯合會計師事務所復於92年8 月29日
        發函予財團法人中華民國證券櫃檯買賣中心，將立大公
        司92年第一季季報之關係人交易中，與立泰公司之毛豬
        交易金額1,668 仟元更正為10,653仟元乙節，亦有該函
        文1 紙及財務報表2 紙附卷可查，是立泰公司於92年1
        月8 日至同年月22日間所售予立大公司之1,299 頭毛豬
        ，交易金額應為5,870,595 元而非公訴人所指訴之870,
        595 元，平均單價則係每頭4,519.32元，是本件並無公
        訴人所指以平均每頭670 元之低價賤賣豬隻之情形甚明
        。況豬隻買賣時，依據各別之豬隻重量、品質本即有不
        等之價格，無法直接以頭數一概而論，此亦經證人即立
        大公司監察人林慶雄於調查局訊問時陳述明確（見92他
        字第2628號偵查卷(一)第349 頁），而立泰公司於92年1
        月9 日、10日曾分別以每頭單價2,900 元或2,600 元之
        價格分別出售肉豬659 頭、175 頭、754 頭予戊○○（
        見見92他字第2628號偵查卷(一)第22、23頁），復於92年
        1 月10日、11日亦曾分別以每頭單價3,300 元之價格，
        出售肉豬660 頭、202 頭予邱再欽，有發貨通知單2 紙
        （見92他字第2628號偵查卷(一)第24、25頁），足認立泰
        公司出售上開豬隻予立大公司，亦無明顯低於市價之情
        形，自未損害立泰公司之利益。
    ３、立大公司於91、92年度對於立泰公司之催收款分別計為
        113,726 仟元及89,260仟元；而立泰公司於91年度對於
        立大公司之應付款項則分別為應付票款10,806,323元、
        81,919,859元、4,762,385 元，92年度對於立大公司之
        應付款項計有應付帳款68,260,039元、應付費用426,28
        4 元，此分別有立大公司、立泰公司91、92年度財務報
        告各1 本在卷可按，堪認立泰公司確有積欠立大公司債
        務甚明，是被告丁○○、丙○○將立泰公司出售豬隻所
        得款項，直接用以抵沖立泰公司對立大公司之欠款，亦
        難認有何損及立泰公司利益，或使立大公司獲取不法利
        益之情事。
    ４、被告丁○○、丙○○依立泰公司董事會之決議，出售部
        分肉豬予立大公司，並將所得款項用以抵沖立泰公司對
        立大公司之欠款，而所售價格並未明顯低於一般市價，
        亦無使立泰公司受有損害，其2 人所為自與刑法背信罪
        之構成要件顯然不符，而無成立該罪之餘地。
  (二)、立泰公司將哺乳豬併同母豬出售予戊○○是否構成背信罪
      部分：
    １、立泰公司於92年1 月14日，出售公豬33頭（單價14,000
        元）、母豬623 頭（單價7,500 元，其中37頭體型不良
        未計價）、檢定豬659 頭（單價5,000 元，其中10頭體
        型不良未計價）及肉仔豬2,589 頭（價格包含於母豬中
        ）予戊○○，合計價金8,152,000 元乙節，此有立泰公
        司發貨通知單1 紙在卷可憑（見92他字第2628號偵查卷
        (二)第32頁）。
    ２、查一般豬隻交易市場上，未離乳之哺乳豬係與母豬一起
        出售，而未離乳哺乳豬併同母豬一起出售時，這種母豬
        的價格會比單獨出售母豬的價格高，例如單獨出售母豬
        每頭價格5,000 元，但是因為包括未離乳小豬，所以賣
        7,500 元，而92年1 月14日出售予戊○○之2,589 頭哺
        乳豬，均係尚未離乳，故均包含於母豬之價格內，當初
        出售價格係經向廠商詢價所決定，而戊○○亦未特別指
        定要買哺乳豬，但一般交易習慣本來就將未離乳之哺乳
        豬併同母豬一起出售，當時出售的豬隻包括已懷孕、未
        懷孕及哺乳豬，是整批出售的，又本件一開始洽談時，
        有些哺乳豬尚未離乳，而雙方價格已經談妥，但92 年1
        月14日簽約時，有部分哺乳豬已經離乳，戊○○不願意
        就已離乳之豬隻另外付款，故嗣後有827 頭已離乳之哺
        乳豬未算入交易價格內乙節，業據證人即立泰公司協理
        賴旭遠到庭具結證述明確（見原審卷(二)第56頁）。是本
        件立泰公司將未離乳之哺乳豬，併同母豬一併出售予戊○○，係屬一般豬隻交易之慣例，應堪認定。
    ３、另立泰公司於同一時期之92年1 月11、12、13日，分別
        以每頭單價6,600 元之價格，出售母豬229 頭、404 頭
        、237 頭予陳金安，並於同年月14日以每頭單價4,400
        元之價格，再次出售母豬33頭予陳金安，足見立泰公司
        出售予戊○○之母豬，每頭單價7,500 元，價格確係較
        高，亦核與前揭證人賴旭遠所證述之情節相符，是本件
        立泰公司依交易慣例將未離乳之哺乳豬併同母豬出售予
        戊○○，而該批母豬之價格較於同時期其他母豬交易之
        價格為高，且其價格差異遠超出公訴人所指之哺乳豬飼
        養成本每頭450 元，是應認該批哺乳豬之成本已併計於
        母豬之內，而非係以不計價金之方式附贈與戊○○，亦
        未致使立泰公司受有損害，故被告丁○○、丙○○此部
        分亦無構成刑法背信罪之餘地。
五、綜上所述，被告等所辯上情，堪以採信。此外復查無其他確
    切之證據足證被告等有公訴人所指之犯行，依上開判例意旨
    ，應認不能證明被告等犯罪，惟公訴人認被告等此部分與前
    開論罪科刑部分，具有牽連犯之裁判上一罪關係，故不另為
    被告等此部分無罪之諭知。
、無罪部分：
一、公訴意旨略以：被告乙○○自91年7 月間起擔任立泰公司之
    會計主管。緣被告丁○○及丙○○為規避貸款銀行之監督，
    以阻止立泰公司之豬隻遭銀行查封，明知立泰公司與被告戊○○間並無實際之豬隻買賣交易，仍與戊○○基於共同之犯
    意聯絡，佯由被告戊○○於92年1 月14日以8,152,000 元之
    價格向立泰公司購買豬隻1,325 頭後，被告乙○○明知上開
    豬隻買賣交易係虛偽，竟製作該不實交易之會計憑證發貨通
    知單及統一發票並據以入帳，而被告乙○○並在立泰公司92
    年1 月1 日至92年1 月25日之「種畜場豬別統計表」上，不
    實登載結餘存豬為4,501 頭，致生損害立泰公司。因認被告
    乙○○有共犯商業會計法第71條第1 款之明知不實事項填製
    會計憑證罪嫌。
二、按「犯罪事實應依證據認定之，無證據不得推定其犯罪事實
    」，又「不能證明被告犯罪者，應諭知無罪之判決」，刑事
    訴訟法第154 條及第301 條第1 項分別定有明文。次按「認
    定不利被告之事實，須依積極證據，苟積極證據不足為不利
    於被告事實之認定時，即應為有利於被告之認定，更不必有
    何有利之證據」、「事實之認定，應憑證據，如未能發現相
    當證據，或證據不足以證明，自不得以推測或擬制之方法，
    以為裁判基礎」，而「告訴人之告訴，係以使被告受刑訴追
    為目的，是其陳述是否與事實相符，仍應調查其他證據以資
    審認」，最高法院30年上字第816 號及40年臺上字86號、52
    年臺上字第1300號亦分別著有判例可資參照。
三、公訴人認被告乙○○有犯上開罪嫌，係以告訴人甲○○之指
    訴，及卷附之發貨通知單，統一發票、買賣合約書、買賣協
    議書、支票影本、買賣標的明細表，為其論據。訊據被告乙○○堅決否認有上開犯行，辯稱：被告戊○○與立泰公司之
    豬隻買賣有契約書為憑，並經主管核實確認，伊始據以入帳
    ，伊並無任何違反商業會計法之行為等語。
四、經查被告乙○○僅係立泰公司之會計主管，並不負責公司對
    外買賣事宜，則立泰公司與戊○○之豬隻買賣交易是否虛偽
    ，無從知悉。而本件豬隻之買賣交易事宜，係由丁○○，丙○○與戊○○所磋商簽訂等情，亦據其等3 人於本院供明在
    卷。而其等上開決定作為純係為避免立泰公司之貸款銀行對
    其豬隻進行查封，故於隱密之情況下所為，並無證據足以證
    明乙○○知情。而乙○○係立泰公司與戊○○完成虛偽買賣
    ，再依立泰公司主管核實確認後，始依買賣合約書、買賣協
    議書、買賣明細表等證件填製會計憑證，尚難憑此推定乙○○知情。綜上所述，被告所辯上情，應堪採信。此外，復查
    無其他確切之證據足證被告有公訴人所指之犯行，依上開判
    例之意旨，應認不能證明被告犯罪，則原審所為乙○○無罪
    之諭知，尚無不當。公訴人上訴意旨，仍執前詞，指稱原判
    決不當，為無理由，應予駁回。
據上論斷，應依刑事訴訟法第368 條、第369 條第1 項前段、第
299 條第1 項前段、修正前商業會計法第71條第1 款、刑法第2
條第1 項、第28條、第31條第1 項、第41條第1 項前段、第74條
第1 項第1 款、第2 項第4 款、修正前罰金罰鍰提高標準條例第
2 條，現行法規所定貨幣單位折算新台幣條例第2 條，中華民國
96罪刑減刑條例第2 條第1 項第3 款、第7 條、第9 條，判決如
主文。
本案經檢察官林慶宗到庭執行職務。
中    華    民    國    97    年    1     月    3     日
                  刑事第三庭    審判長法  官  周賢銳
                                      法  官  黃仁松
                                      法  官  謝宏宗
以上正本證明與原本無異。
如不服本判決應於收受本判決後10日內向本院提出上訴書狀，其
未述上訴理由者，並得於提起上訴後10日內向本院補提理由書
狀（均須按他造當事人之人數附繕本)「 切勿逕送上級法院」。
被告乙○○不得上訴。
中    華    民    國    97    年    1     月    4     日
                                      書記官  熊惠津
附錄本判決論罪科刑法條：
修正前商業會計法第71條第1款：
商業負責人、主辦及經辦會計人員或依法受託代他人處理會計事
務之人員有左列情事之一者，處5 年以下有期徒刑、拘役或科或
併科新臺幣15萬元以下罰金：
一、以明知為不實之事項，而填製會計憑證或記入帳冊者。
                                                     QWF


司法院資訊處製作；財團法人民間司法改革基金會備份。
